最高法院民事判決　　　　　　　　　　　　　　　　八十六年度台上字第一二八號
　　上　訴　人　吉盛木藝股份有限公司
　　法定代理人　謝勇成
　　上　訴　人　甲○○
　　共　　　同
　　訴訟代理人　沈朝江律師
　　被 上訴 人　格楓有限公司
　　法定代理人　張桂芳
右當事人間請求返還無權占有土地事件，上訴人對於中華民國八十五年二月十三日臺
灣高等法院第二審判決（八十三年度上字第一六七一號），提起上訴，本院判決如左
：
    主  文
原判決關於命上訴人給付，暨負擔訴訟費用部分廢棄，發回臺灣高等法院。
    理  由
本件被上訴人主張：坐落苗栗縣三義鄉○○○段第二八八－二四五號、二八八－一九
○號兩筆土地及如原判決附圖所示Ａ棟建物（建號二十號，門牌號碼苗栗縣三義鄉鯉
魚村鯉魚口六八號，登記面積○‧○四九七二八公頃，實測面積○‧○四九○公頃）
，與同附圖所示Ｂ棟建物（無建號及門牌號碼，實測面積○‧○○六七公頃），係伊
於民國八十二年五月十日向訴外人永崇製革工業股份有限公司（下稱永崇公司）所購
買，並於八十三年一月二十四日辦妥產權移轉登記。詎上訴人吉盛木藝股份有限公司
（下稱吉盛公司）竟無權占有Ａ棟建物，上訴人甲○○無權占有Ｂ棟建物使用。其中
Ａ棟建物占有第二八八－二四五號土地面積○‧○二三四公頃、第二八八－一九○號
土地面積○‧○一四一公頃；Ｂ棟建物占有第二八八－一九○號土地面積○‧○○二
五公頃等情，爰本於所有權及侵權行為法律關係，求為命吉盛公司返還Ａ棟建物及所
占用之二八八－二四五號土地及二八八－一九○號土地，並自訴狀繕本送達翌日（八
十三年四月七日）起至返還之日止按月給付損害金新臺幣（下同）一萬元；命甲○○
返還Ｂ棟建物所占用之二八八－一九○號土地，並自訴狀繕本送達翌日（八十三年四
月七日）起至返還之日止按年給付損害金四百四十元之判決。（逾前開請求部分，原
審為被上訴人敗訴之判決，未據其聲明不服，已告確定。）
上訴人吉盛公司則以：系爭Ａ棟建物，係訴外人張達雄經原所有權人永崇公司之同意
並受原承租人即訴外人林益令之委託，於八十一年三月十日出租與伊，租期十年，至
九十一年三月十日為止。張達雄交付該房地與伊後，永崇公司始於八十三年一月二十
四日，將所有權讓與被上訴人，依法租賃關係對被上訴人仍繼續存在，伊占有使用系
爭房地，並非無權占有，被上訴人不得請求返還房地及給付損害金云云；上訴人甲○
○亦以：系爭Ｂ棟建物並非被上訴人所有，被上訴人不得請求伊返還房地及給付損害
金等語，資為抗辯。
原審將第一審駁回被上訴人之訴之判決部分廢棄，改判命吉盛公司返還Ａ棟房屋及其
所占二八八－二四五地號部分面積○‧○二三四公頃與二八八－一九○地號部分面積
○‧○一四一公頃之土地及給付自八十三年四月七日起至返還房地之日止，按月以一
萬元計算之損害金；命張恆賓返還Ｂ棟房屋所占二八八－一九○地號部分面積○‧○
○二五公頃之土地及給付自八十三年四月七日起至返還土地之日止，按年以四百四十
元計算之損害金，無非以：被上訴人主張系爭Ａ棟建物及該建物所占有之第二八八－
二四五、二八八－一九○號部分土地係其所有，現為吉盛公司占用之事實，業據提出
土地、建物登記簿謄本為證，且為吉盛公司所不爭，應堪信為真實。查張達雄於七十
五年間經永崇公司之同意及受原承租人林益令之委託，取得系爭房地之出租收益權，
而於八十一年三月十日，出租並交付與吉盛公司占有使用，租期十年，至九十一年三
月十日為止，嗣後永崇公司始於八十三年一月二十四日將房地所有權讓與被上訴人各
情，固有吉盛公司提出之七十五年六月十三日委託書及八十一年三月十日房屋租賃契
約書影本並前述土地建物登記簿謄本附卷可稽。惟該委託書之出具人即委託人林益令
，已於八十年八月十六日死亡，有戶籍謄本在卷足按。核其委託書之性質係屬委任之
法律關係。林益令與張達雄間之委任契約並未另有約定，且依該委任事務之性質，委
任契約非不能消滅，依民法第五百五十條前段規定，該委任關係因林益令之死亡而消
滅，張達雄無權再於其後之八十一年三月十日將系爭房地出租與吉盛公司，吉盛公司
所主張之租賃權難認對被上訴人繼續存在。至訴外人即原所有權人永崇公司雖同意張
達雄出租與吉盛公司，惟系爭Ａ棟房屋原係由永崇公司出租與林益令，租期自七十四
年七月卅日起至八十四年七月廿九日止，有該租約影本足憑。在此期間，Ａ棟房屋之
使用收益權歸林益令，是永崇公司之同意，僅係出租人同意該轉租行為而已，尚難認
吉盛公司與永崇公司間已成立租賃契約，更不得謂該租賃關係對為房屋繼受人之被上
訴人繼續存在。且縱令該租約對被上訴人有效，亦已於八十四年七月廿九日因租期屆
滿而消滅，吉盛公司仍屬無權占有。被上訴人主張甲○○占有使用系爭Ｂ棟房屋及其
基地中二八八－一九○號土地一部分之事實，為甲○○所不爭，該占用之土地為被上
訴人所有，復有前開土地登記謄本可證，應堪信為真實。按土地與房屋係個別之不動
產，其所有權歸屬如有不同，則各所有人所有權之行使仍可各自為之，互不相涉，甲
○○使用之系爭Ｂ棟房屋係未辦保存登記之建物，應屬原始建築人所有，縱被上訴人
曾予買受，亦無從取得所有權。該Ｂ棟房屋既占用被上訴人所有前述二八八－一九○
號土地○‧○○二五公頃，張恆賓未證明有何占用之正當權源，自屬無權占有。從而
被上訴人本於所有權，訴請吉盛公司返還系爭Ａ棟房屋及其所占二八八－二四五、二
八八－一九○地號土地；訴請張恆賓返還Ｂ棟房屋所占二八八－一九○號土地，並按
月或按年給付相當租金之損害金，即非無據等詞，為其判斷之基礎。
惟查林益令於七十五年六月十三日出具與張達雄之委託書，經永崇公司同意，張達雄
取得系爭房地之出租收益權，為原審認定之事實。該委託書係記載林益令將永崇公司
（廠房？）出租、收益等全權委託張達雄處理，及表明拋棄其遺留於廠房內之家具物
品同時委由張達雄處理，並未載明永崇公司同意林益令轉租系爭房地。而張達雄將系
爭房地出租與吉盛公司，亦係以其自己為出租人，並非以林益令之名義為之。吉盛公
司抗辯占用系爭Ａ棟房屋，係基於八十一年三月十日向張達雄承租其所有之同段二八
八－一八○、二八八－一八一、二八八－一九三、二八八－一九四等地號及永崇公司
所有之二八八－二四五地號土地共計約一、二○○坪，訂立租約時，其中二八八－二
四五地號部分亦經永崇公司之同意，並出具土地使用同意書與吉盛公司辦理申請設立
工廠登記，領訖工廠登記證云云，核係重要之防禦方法。倘屬真實，則張達雄出租系
爭房地與吉盛公司，能否謂係依上開委託書而為之「轉租行為」，即非無疑。上開委
託書之真意及內容究竟如何﹖張達雄與吉盛公司間就系爭房地所訂立之租賃契約，曾
否經永崇公司之同意？原審未詳加調查審認明晰及說明吉盛公司上開防禦方法不足採
取之意見，遽依前揭情詞，即為該公司不利之判決，自有判決理由不備之違法。次查
甲○○使用之系爭Ｂ棟房屋占用被上訴人所有之前述二八八－一九○號土地○‧○○
二五公頃，該房屋係未辦保存登記之建物，應屬原始建築人所有，縱被上訴人曾予買
受，亦無從取得所有權，並為原審所是認。則占有系爭二八八－一九○號土地者，為
Ｂ棟房屋之所有人，依張達雄與甲○○之陳述該房屋並非甲○○所有，且未經拆除或
拋棄，甲○○能否返還房屋基地與被上訴人，即非無疑義。原審未查明甲○○就系爭
土地之返還能否給付，徒以其使用Ｂ棟房屋未證明有何占用基地之正當權源，即判命
其返還該基地及給付損害金，亦屬可議。上訴論旨，指摘原判決其敗訴部分為不當，
求予廢棄，非無理由。
據上論結，本件上訴為有理由，依民事訴訟法第四百七十七條第一項、第四百七十八
條第一項，判決如主文。
中      華      民      國    八十六    年      一      月     十六     日
                              最高法院民事第七庭
                                  審判長法官  蕭  亨  國
                                        法官  吳  正  一
                                        法官  鄭  三  源
                                        法官  楊  隆  順
                                        法官  陳  淑  敏
      右正本證明與原本無異
                                              書  記  官
中      華      民      國    八十六    年      一      月    三十      日
